ACORDAO-COMPLETO-2473892

ACÓRDÃO 25/2022 ATA 1/2022 - PRIMEIRA CÂMARA

VISTOS, relatados e discutidos estes autos de Tomada de Contas Especial instaurada pelo então Ministério do Desenvolvimento Social e Combate à Fome (MDS) , em desfavor do Sr. Valderico Luiz dos Reis, ex-Prefeito do Município de Ilhéus/BA durante o período de 1º/1/2005 a 30/8/2007, em decorrência da impugnação parcial das despesas realizadas com recursos transferidos pelo Fundo Nacional de Assistência Social (FNAS) àquela municipalidade, no exercício de 2005, para financiamento conjunto das ações e programas integrantes do Sistema Único de Assistência Social,
ACORDAM os Ministros do Tribunal de Contas da União, reunidos em sessão da Primeira Câmara, ante as razões expostas pelo Relator, em:
9.1. considerar revel o Sr. Valderico Luiz dos Reis (CPF XXX.050.807-XX) , ex-Prefeito do Município de Ilhéus/BA (gestão 2005-2008) , para todos os efeitos, dando-se prosseguimento ao processo, com fulcro no art. 12, § 3º, da Lei n. 8.443/1992;
9.2. julgar irregulares, nos termos dos arts. 1º, inciso I, 16, inciso III, alínea "c", da Lei 8.443/1992, c/c os arts. 19 e 23, inciso III, da mesma Lei, com arts. 1º, inciso I, 209, inciso III, e § 5º, 210 e 214, inciso III, do Regimento Interno, as contas do Sr. Valderico Luiz dos Reis (CPF XXX.050.807-XX) e condená-lo ao pagamento das quantias a seguir especificadas, com a fixação do prazo de quinze dias, a contar da notificação, para comprovar, perante o TCU (art. 214, inciso III, alínea "a", do Regimento Interno) , o recolhimento da dívida aos cofres do Fundo Nacional de Assistência Social - FNAS, atualizada monetariamente e acrescida dos juros de mora, calculados a partir das datas discriminadas, até a data do recolhimento, abatendo-se na oportunidade a quantia eventualmente ressarcida, na forma da legislação em vigor:
9.2.1. Irregularidade 1: 
9.2.1.1. quanto ao PETI-Bolsa, tendo em vista, do total repassado de R$ 820.075,00, somente se haver identificado documentação comprovando o repasse aos beneficiários do montante de R$ 500.000,00 (R$ 400.000,00 + R$ 3.800,00 + R$ 96.200,00) , restou sem suporte em competente documentação comprobatória de seu bom e regular emprego o montante de R$ 320.075,00;
9.2.2. Irregularidade 2: 
9.2.2.1. tendo em vista, do total repassado de R$ 680.000,00, somente se haver identificado documentação comprobatória do regular emprego do montante de R$ 228.872,96 (R$ 72.000,00 + R$ 24.901,90 + R$ 7.854,00 + 7.159,00 + 7.980,00 + 118.358,06 - R$ 9.380,00) , restou sem suporte em competente documentação comprobatória de seu bom e regular emprego o montante de R$ 441.747,04;
9.2.2.2. dos documentos apresentados a título de prestação de contas, restou configurada a utilização indevida de recursos no importe de R$ 9.380,00, por corresponderem a despesas não autorizadas no âmbito do programa ("gastos com construção e ampliação de banheiros, o que alterou a estrutura física dos imóveis") ;
Débitos relacionados ao responsável:
	Data de ocorrência
	Valor histórico (R$) 

	2/1/2006
	320.075,00

	2/1/2006
	451.127,04

9.3. autorizar, desde logo, nos termos do art. 28, inciso II, da Lei n. 8.443/1992, a cobrança judicial das dívidas, caso não atendida a notificação;
9.4. encaminhar cópia desta deliberação à Procuradoria da República no Estado da Bahia, nos termos do § 3º do art. 16 da Lei 8.443/1992, para adoção das medidas que entender cabíveis; e
9.5. dar ciência deste Acórdão deliberação à Secretaria Especial do Desenvolvimento Social e ao responsável.

Tomada de Contas Especial instaurada pelo então Ministério do Desenvolvimento Social e Combate à Fome (MDS), em desfavor do ex-gestor do Município de Ilhéus/BA durante o período de 1º/1/2005 a 30/8/2007, em decorrência da impugnação parcial das despesas realizadas com recursos transferidos pelo Fundo Nacional de Assistência Social (FNAS) àquela municipalidade, no exercício de 2005, para financiamento conjunto das ações e programas integrantes do Sistema Único de Assistência Social.

Primeira Câmara

Prefeitura Municipal de Ilhéus - BA.

3. Interessados/Responsáveis:
3.1. Interessado: Ministério do Desenvolvimento Social (extinto) (05.526.783/0001-65);
3.2. Responsável: Valderico Luiz dos Reis (XXX.050.807-XX).

13.1. Ministros presentes: Walton Alencar Rodrigues (Presidente) e Jorge Oliveira.
13.2. Ministros-Substitutos convocados: Augusto Sherman Cavalcanti (Relator) e André Luís de Carvalho.
13.3. Ministro-Substituto presente: Weder de Oliveira.

AUGUSTO SHERMAN

Transcrevo, a seguir, a da instrução vazada à peça 63 destes autos, anuída pelo corpo diretivo da Secretaria de Controle Externo de Tomada de Contas Especial - SecexTCE (peças 64 e 65) :
"INTRODUÇÃO
Cuidam os autos de Tomada de Contas Especial (TCE) instaurada pelo Ministério do Desenvolvimento Social e Combate à Fome (MDS) , em desfavor do  Sr. Valderico Luiz dos Reis, ex-prefeito do município de Ilhéus/BA (gestão 2005-2008) , em razão da impugnação parcial das despesas realizadas com os recursos transferidos pelo Fundo Nacional de Assistência Social - FNAS aquele município, no exercício de 2005, para o Cofinanciamento federal das ações da assistência social e sua prestação de contas, por meio do SUAS Web, no âmbito do Sistema Único de Assistência Social.
HISTÓRICO
Para a execução das ações definidas no correspondente Plano de Ação (peça 1, p. 26-29) , a Subsecretaria de Planejamento e Orçamento do Ministério do Desenvolvimento Social e Combate à Fome repassou à Prefeitura Municipal de Ilhéus/BA, no exercício de 2005, o montante de R$ 2.539.828,84, por meio das ordens bancárias relacionadas na peça 1, p. 32-38.
A instauração da presente TCE se deu em decorrência de irregularidades apontadas no Relatório de Demandas Especiais 00190.008892/2008-62, referente à ação de controle realizada pela Controladoria-Geral da União (CGU) no município de Ilhéus/BA entre 14/10/2010 e 27/12/2010, para a apuração de denúncia protocolado no Ministério Público Federal - Procuradoria da República em Ilhéus/BA acerca de irregularidades na aplicação de recursos federais (peça 1, p. 58-68) .
4.	Segundo o relatório, no tocante à execução do Programa de Erradicação do Trabalho Infantil (PETI) , a denúncia originou-se de procedimentos realizados no bojo do Inquérito Civil Público 1.14.001.000145/2006-53, instaurado a partir de um Relatório de Supervisão exarado em 15/5/2006 pelo Departamento de Proteção Social Especial da Secretaria Nacional de Assistência Social do MDS, que apontou as seguintes ocorrências:
a) famílias sem acesso ao comprovante de recebimento do valor da bolsa;
b) materiais vencidos, acumulados ou inutilizados;
c) frequência escolar de crianças sem o devido acompanhamento pela Secretaria Municipal de Assistência Social;
d) ações socioeducativas paralisadas e/ou sem obedecer aos padrões mínimos de qualidade preconizados pela Portaria 458, que determina as diretrizes do PETI;
e) crianças e adolescentes sem receber alimentação nas ações socioeducativas;
f) ausência de material pedagógico, didático e esportivo para o desenvolvimento das atividades;
g) declarações de beneficiários que não estariam recebendo a bolsa do PETI.
5.	Segundo o relatório da CGU, no transcurso da fiscalização não foi disponibilizada a documentação comprobatória dos gastos realizados à conta do PETI, nem a relacionada à execução do Programa.
6.	No âmbito do MDS, os resultados dos exames quanto à regularidade da aplicação dos recursos transferidos ao município de Ilhéus/BA à conta do PETI, no exercício de 2005, registrados na Nota Técnica 1790/2014-CPCRFF/CGPC/DEFNAS, de 29/7/2014 (peça 1, p. 70-76) , podem ser assim resumidos:
a) para a execução do PETI Bolsa foram repassados recursos no valor de R$ 820.075,00;
b) foram apresentados documentos comprovando o efetivo repasse aos beneficiários do PETI Bolsa, mediante processos de pagamento nos valores de R$ 400.000,00, R$ 3.800,00 e R$ 96.200,00, totalizando R$ 500.000,00;
c) restou não comprovada a aplicação de R$ 320.075,00 do PETI Bolsa;
d) para a execução do PETI Jornada foram repassados recursos no valor de R$ 680.000,00;
e)  foram apresentados os seguintes processos de pagamento, comprovando a realização de despesas no montante de R$ 119.894,90:
	Número
	Despesa
	Valor (R$) 

	8482
	Aquisição de refeições tipo quentinhas para atender aos núcleos do PETI, conforme Carta Convite 132/2005
	72.000,00

	8549
	Aquisição de material de limpeza para atendimento aos núcleos do PETI, conforme Carta Convite 128/2005
	24.901,90

	9114
	Aquisição de materiais para reformas de carteiras escolares e realização de instalações elétricas e sanitárias dos núcleos do PETI
	7.854,00

	9923
	Aquisição de materiais para reformas de carteiras escolares e realização de instalações elétricas e sanitárias dos núcleos do PETI
	7.159,00

	10147
	Aquisição de gêneros alimentícios para os núcleos do PETI
	7.980,00

	Total comprovado  
	119.894,90

f) foi também apresentada documentação comprobatória de despesas com reformas dos núcleos do PETI no valor de R$ 118.358,06; desse montante foram glosados R$ 9.380,00, referentes à construção e ampliação de banheiros, alterando a estrutura física dos imóveis;
g) não ficou comprovada, portanto, a aplicação de R$ 451.127,04 do PETI Jornada;
7.	O concedente adotou, em 1/1/2006, primeiro dia do exercício seguinte, como data de ocorrência do débito (peça 1, p. 90-99) , ante a impossibilidade de precisar as datas do efetivo dano ao erário, optando-se, assim, por considerar o primeiro dia útil subsequente ao exercício de 2005, não havendo, com isso, possibilidade de prejuízos ao responsável em razão da incerteza do momento da sua ocorrência.
8.	A Portaria MDS 459/2005, então vigente, definia que a prestação de contas final dos recursos transferidos a título de Cofinanciamento federal deveria ser encaminhada ao MDS por meio de Demonstrativo Sintético da Execução Físico-Financeira, disponibilizado no Sistema Único de Assistência Social - SUAS Web.
9.	No intuito de obter a comprovação da aplicação dos recursos em tela, o MDS encaminhou em 2014 notificações ao responsável (peça 1, p. 84-96) , aos seus sucessores, Newton Lima Silva (peça 1, p. 98-104) e Jabes Sousa Ribeiro (peça 1, p. 106-112) , bem como ao Conselho Municipal de Assistência Social de Ilhéus/BA (peça 1, p. 78-82) , sem lograr êxito.
10. 	O Sr. Valderico Luiz dos Reis foi também notificado por meio de edital publicado no Diário Oficial da União de 10/3/2015 (peça 1, p. 114) , permanecendo silente.
11.	Embora a Nota Técnica 1790/2014-CPCRFF/CGPC/DEFNAS (peça 1, p. 70-76) noticie que o município cumpriu com a obrigação de prestar contas por meio eletrônico, que foi considerada pelo MDS apta à aprovação, posterior trabalho de fiscalização realizado pela CGU apontou a ocorrência de irregularidades que resultaram na impugnação parcial das despesas, dando causa à instauração do presente processo, visando à identificação do responsável e a quantificação do prejuízo ao erário.
12.	O Relatório de Auditoria, o Certificado de Auditoria e o Parecer do Dirigente do Órgão de Controle Interno foram pela irregularidade das presentes contas (peça 1, p. 146-151) . A autoridade ministerial atestou haver tomado conhecimento das conclusões contidas nos mencionados documentos (peça 1, p. 160) .
13.	Em face do apurado pelo tomador de contas, propôs-se então, na instrução inaugural (peça 3) , que fosse promovida a citação do responsável quanto à não comprovação da boa e regular aplicação de recursos recebidos do Fundo Nacional de Assistência Social - FNAS, no exercício de 2005, para o Cofinanciamento federal das ações da assistência social no município de Ilhéus/BA.
14.	Em cumprimento ao Despacho do Secretário (peça 5) , foi promovida a citação do Sr. Valderico Luiz dos Reis, mediante o Ofício 2218/2016-TCU/SECEX-BA (peça 7) , datado de 10/8/2016.
15.	Apesar de ter havido ciência do expediente, conforme atesta o aviso de recebimento (AR) que compõe a peça 8, o qual foi encaminhado ao endereço apurado na base da Receita Federal (peça 6) , não atendeu à citação e não se manifestou quanto às irregularidades verificadas.
16.	Transcorrido o prazo regimental fixado e mantendo-se inerte o aludido responsável, impunha-se que fosse considerado revel, dando-se prosseguimento ao processo, de acordo com o art. 12, § 3º, da Lei 8.443/1992.
17.	Os autos foram então instruídos no mérito, com proposta de julgamento pela irregularidade das contas, condenação do Sr. Valderico Luiz dos Reis ao pagamento do débito apurado no processo e da multa prevista no art. 57 da Lei 8.443/1992 (peça 11) .
18.	No despacho constante da peça 12, o Diretor opinou pela não aplicação da multa, ante a prescrição da pretensão punitiva, uma vez que as irregularidades que deram causa ao processo ocorreram em janeiro/2006 e o pronunciamento que determinou a instauração do contraditório data de 6/8/2016 (peça 5) .
19.	Com a concordância do Secretário (peça 13) , os autos foram submetidos à elevada consideração da d. Procuradoria, que, no Parecer constante da peça 14, datado de 4/4/2017, propôs o arquivamento do processo, sem julgamento de mérito, por considerar ter havido prejuízo à ampla defesa e ao contraditório, uma vez que o FNAS notificou o responsável por edital (peça 1, p. 114) após uma única tentativa frustrada de entrega do ofício via Correios. 
20.	No Despacho constante da peça 15, datado de 5/3/2018, o Exmo. Ministro Augusto Sherman Cavalcanti, Relator do feito, discordando da proposta alvitrada pelo MP/TCU, determinou a restituição dos autos à Secex-BA, com as seguintes determinações:
a) preliminarmente, realize diligência junto ao Ministério do Desenvolvimento Social, com vistas a obter cópia dos elementos a título de prestação de contas apresentados, pela Prefeitura Municipal de Ilhéus/BA, em relação aos recursos repassados àquele município, no exercício de 2005, para execução do Programa de Erradicação do Trabalho Infantil - PETI, tal como referido na Nota Técnica 1.790/2014 - CPCRFF/CGPC/DEFNAS, emitida pela Coordenação Geral de Prestação de Contas do então Ministério do Desenvolvimento Social e Combate à Fome, assim como dos pareceres e demais pronunciamentos sobre eles emitidos;
b) em seguida, promova nova citação do Sr. Valderico Luiz dos Reis, desta feita explicitando, como origem dos débitos a ele imputados:
b.1) no que se refere ao PETI-Bolsa, tendo em vista, do total repassado de R$ 820.075,00, somente se haver identificado documentação comprovando o repasse aos beneficiários do montante de R$ 500.000,00 (R$ 400.000,00 + R$ 3.800,00 + R$ 96.200,00) , restou sem suporte em competente documentação comprobatória de seu bom e regular emprego o montante de R$ 320.075,00;
b.2) quanto ao PETI-Jornada:
b.2.1) tendo em vista, do total repassado de R$ 680.000,00, somente se haver identificado documentação comprobatória do regular emprego do montante de R$ 228.872,96 (R$ 72.000,00 + R$ 24.901,90 + R$ 7.854,00 + R$ 7.159,00 + R$ 7.980,00 + R$ 118.358,06 - R$ 9.380,00) , restou sem suporte em competente documentação comprobatória de seu bom e regular emprego o montante de R$ 441.747,04;
b.2.2) dos documentos apresentados a título de prestação de contas, restou configurada a utilização indevida de recursos no importe de R$ 9.380,00, por corresponderem a despesas não autorizadas no âmbito do programa ('gastos com construção e ampliação de banheiros, o que alterou a estrutura física dos imóveis') .
21.	Acompanhando o posicionamento da Unidade Técnica, de estabelecer a data de 1/1/2016 como marco inicial para a atualização e incidência de demais encargos sobre as parcelas de débito, o Ministro-Relator autorizou o encaminhamento de cópia do Despacho constante da peça 15, e de outros elementos dos autos que fossem considerados úteis e pertinentes, como subsídio às respostas requeridas.
22.	No exame técnico realizado no âmbito da instrução à peça 29, constatou-se que em resposta o MDS encaminhou o Ofício 252/2018/MDS/SNAS/SGGI, datado de 30/4/2018 (peça 21, p. 1) , remetendo os elementos constantes das peças 21 a 26, contendo a cópia do processo de prestação de contas 71001.027704/2011-29, tendo se verificado que referidos elementos continham a prestação de contas dos recursos transferidos ao município de Ilhéus/BA à conta do PETI, no exercício de 2005, bem como os correspondentes pareceres e pronunciamentos emitidos pelo concedente, sendo o último o Relatório de TCE 111/2015, datado de 19/10/2015 (peça 26, p. 199-209) . 
23.	Assim, finalizada a diligência determinada pela autoridade relatora, restou citar novamente o ex-Prefeito Valderico Luiz dos Reis, na forma definida no Despacho à peça 15, encaminhando como subsídio cópia da instrução e das peças 1, 15, 22, 23, 24, 25 e 26.
24.	Em atenção ao Memorando-Circular 44/2017 - Segecex, de 22/8/2017, e ao comando contido no item 9.4 do Acórdão 1772/2017-TCU-Plenário (Rel. Min. Augusto Sherman Cavalcanti) , informou-se que foram localizados os seguintes processos, em tramitação no Tribunal, com débito imputado ao Sr. Valderico Luiz dos Reis:
- TC Processo 007.957/2009-8: TCE instaurada pelo FNDE, referente a irregularidades na aplicação dos recursos destinados à execução de ações do programa Fundo de Fortalecimento da Escola (FUNDESCOLA) no município de Ilhéus/BA; pendente o julgamento do recurso de reconsideração interposto contra o Acórdão 1476/2017-TCU-Primeira Câmara (Rel. Min. Weder de Oliveira) , que julgou irregulares as contas, com imputação de débito e aplicação de multa; 
- TC Processo 006.933/2016-5: TCE instaurada pelo Ministério do Desenvolvimento Social e Combate à Fome, em razão da Impugnação parcial de despesas, referente ao Programa de Erradicação do Trabalho Infantil, celebrado com a Prefeitura Municipal de Ilhéus/BA;
- TC Processo 007.447/2017-5: TCE instaurada pelo Fundo Nacional de Saúde/Ministério da Saúde, em razão de irregularidades na aplicação de recursos do SUS repassados ao município de Ilhéus/BA, no exercício de 2005;
	- TC Processo 015.242/2018-8: TCE instaurada pelo FNDE, em razão da Impugnação parcial das despesas realizadas pela Prefeitura Municipal de Ilhéus/BA.
25.	Desse modo, foi proposta citação do responsável conforme as determinações citadas no item 20 da presente instrução (peça 29) . Na sequência, o pronunciamento da subunidade propôs modificação na proposta, corroborada pelo titular da Unidade (peça 31) , de forma a melhor detalhar a composição do valor de R$ 451.127,04, ficando, assim, a proposta (peça 30) : 
a) realizar a citação do Sr. Valderico Luiz dos Reis (CPF XXX.050.807-XX) , ex-Prefeito de Ilhéus/BA, com fundamento nos arts. 10, § 1º, e 12, incisos I e II, da Lei 8.443/1992 c/c o art. 202, incisos I e II, do RI/TCU, para que, no prazo de 15 (quinze) dias, apresente alegações de defesa e/ou recolha aos cofres do Fundo Nacional de Assistência Social - FNAS as quantias abaixo indicadas, atualizadas monetariamente a partir das respectivas datas até o efetivo recolhimento, abatendo-se na oportunidade a quantia eventualmente ressarcida, na forma da legislação em vigor, em decorrência da não comprovação da boa e regular aplicação de recursos recebidos do FNAS, no exercício de 2005, para o Cofinanciamento federal das ações da assistência social no município de Ilhéus/BA;
 a.1) no que se refere ao PETI-Bolsa, tendo em vista, do total repassado de R$ 820.075,00, somente se haver identificado documentação comprovando o repasse aos beneficiários do montante de R$ 500.000,00 (R$ 400.000,00 + R$ 3.800,00 + R$ 96.200,00) , restou sem suporte em competente documentação comprobatória de seu bom e regular emprego o montante de R$ 320.075,00; 
a.2) quanto ao PETI-Jornada: 
a.2.1) tendo em vista, do total repassado de R$ 680.000,00, somente se haver identificado documentação comprobatória do regular emprego do montante de R$ 228.872,96 (R$ 72.000,00 + R$ 24.901,90 + R$ 7.854,00 + 7.159,00 + 7.980,00 + 118.358,06 - R$ 9.380,00) , restou sem suporte em competente documentação comprobatória de seu bom e regular emprego o montante de R$ 441.747,04; 
a.2.2) dos documentos apresentados a título de prestação de contas, restou configurada a utilização indevida de recursos no importe de R$ 9.380,00, por corresponderem a despesas não autorizadas no âmbito do programa ('gastos com construção e ampliação de banheiros, o que alterou a estrutura física dos imóveis') ; 
a.3) ante a impossibilidade de precisar as datas do efetivo dano ao erário, optou-se por considerar o primeiro dia útil subsequente ao exercício de 2005, não havendo, assim, possibilidade de prejuízos ao responsável em razão da incerteza do momento da ocorrência do dano.
Primeiramente, foi enviado o ofício 492/2019-Sec-BA (peça 33) , constando na ciência de recebimento como 'endereço insuficiente' (peças 34-35) . Tendo em vista que não houve a ciência do destinatário no ofício relacionado abaixo, foram realizadas novas pesquisas de endereço nos Sistemas Corporativos do TCU e na internet, tendo sido identificados alguns endereços alternativos (peça 37) . Diante disso, foram enviados novos ofícios de citação, conforme peças 39 a 41. Foram anexadas ciências de recebimento com a respectiva assinatura referentes aos ofícios 3425 e 3428 (peças 42 - Felipe Santana - e 43 - Simone Nunes) , porém, sem êxito quanto aos demais ofícios, conforme sintetizado no despacho de conclusão de comunicações processuais (peça 47) . 
Realizadas novas pesquisas de endereço junto à Receita Federal, Renach e CNE (piças 48-53) , foram ratificados os endereços anteriormente encontrados, os quais constaram dos ofícios de citação (peças 49 e 53) . Consta manifestação do Seproc de que caso o responsável não seja localizado nos endereços subscritos ou não se manifeste no processo, torna-se desnecessária nova pesquisa de endereço, propondo-se publicação em edital (peça 53) . Nova citação foi feita ao endereço constante da Receita Federal (peças 54 e 56) , com identificação, inclusive, de fotos de satélite da localização da residência (peças 50-51) . Consta informação que o ofício fora devolvido aos Correios por endereço incorreto, não tendo sido realizada a entrega (peças 57-58) . Diante das infrutíferas tentativas de localização do responsável, decidiu-se pela citação editalícia (peça 59) , por meio do Edital 1420/2020-TCU-Seproc, de 30/8/2020 e publicado no DOU 173, de 9/9/2020. 
EXAME TÉCNICO
Da validade das citações
28.	Preliminarmente, cumpre tecer breves considerações sobre a forma como são realizadas as comunicações processuais no TCU. A esse respeito, destacam-se o art. 179, do Regimento Interno do TCU (Resolução 155, de 4/12/2002) , e o art. 4º, inciso III, § 1º, da Resolução TCU 170, de 30 de junho de 2004, in verbis:
Art. 179. A citação, a audiência ou a notificação, bem como a comunicação de diligência, far-se-ão: 
I - mediante ciência da parte, efetivada por servidor designado, por meio eletrônico, fac-símile, telegrama ou qualquer outra forma, desde que fique confirmada inequivocamente a entrega da comunicação ao destinatário; 
II - mediante carta registrada, com aviso de recebimento que comprove a entrega no endereço do destinatário; 
III - por edital publicado no Diário Oficial da União, quando o seu destinatário não for localizado (...) 
Art. 3º As comunicações serão dirigidas ao responsável, ou ao interessado, ou ao dirigente de órgão ou entidade, ou ao representante legal ou ao procurador constituído nos autos, com poderes expressos no mandato para esse fim, por meio de: 
I - correio eletrônico, fac-símile ou telegrama; 
II - servidor designado; 
III - carta registrada, com aviso de recebimento; 
IV - edital publicado no Diário Oficial da União, quando o seu destinatário não for localizado, nas hipóteses em que seja necessário o exercício de defesa'. 
Art. 4º. Consideram-se entregues as comunicações: 
I - efetivadas conforme disposto nos incisos I e II do artigo anterior, mediante confirmação da ciência do destinatário; 
II - realizadas na forma prevista no inciso III do artigo anterior, com o retorno do aviso de recebimento, entregue comprovadamente no endereço do destinatário; 
III - na data de publicação do edital no Diário Oficial da União, quando realizadas na forma prevista no inciso IV do artigo anterior. § 1º O endereço do destinatário deverá ser previamente confirmado mediante consulta aos sistemas disponíveis ao Tribunal ou a outros meios de informação, a qual deverá ser juntada ao respectivo processo. (...) 
29.	Bem se vê, portanto, que a validade da citação via postal não depende de que o aviso de recebimento seja assinado pelo próprio destinatário da comunicação, o que dispensa, no caso em tela, a entrega do AR em 'mãos próprias'. A exigência da norma é no sentido de o Tribunal verificar se a correspondência foi entregue no endereço correto, residindo aqui a necessidade de certeza inequívoca.
30.	Não é outra a orientação da jurisprudência do TCU, conforme se verifica dos julgados a seguir transcritos:
São válidas as comunicações processuais entregues, mediante carta registrada, no endereço correto do responsável, não havendo necessidade de que o recebimento seja feito por ele próprio (Acórdão 3648/2013-TCU-Segunda Câmara, Relator Ministro JOSÉ JORGE) ;
É prescindível a entrega pessoal das comunicações pelo TCU, razão pela qual não há necessidade de que o aviso de recebimento seja assinado pelo próprio destinatário. Entregandose a correspondência no endereço correto do destinatário, presume-se o recebimento da citação. (Acórdão 1019/2008-TCU-Plenário, Relator Ministro BENJAMIN ZYMLER) ;
As comunicações do TCU, inclusive as citações, deverão ser realizadas mediante Aviso de Recebimento - AR, via Empresa Brasileira de Correios e Telégrafos, bastando para sua validade que se demonstre que a correspondência foi entregue no endereço correto. (Acórdão 1526/2007-TCU-Plenário, Relator Ministro AROLDO CEDRAZ) .
31.	A validade do critério de comunicação processual do TCU foi referendada pelo Supremo Tribunal Federal, nos termos do julgamento do MS-AgR 25.816/DF, por meio do qual se afirmou a desnecessidade da ciência pessoal do interessado, entendendo-se suficiente a comprovação da entrega do 'AR' no endereço do destinatário:
Ementa: agravo regimental. Mandado de segurança. Desnecessidade de intimação pessoal das decisões do tribunal de contas da união. art. 179 do regimento interno do TCU. Intimação do ato impugnado por carta registrada, iniciado o prazo do art. 18 da lei nº 1.533/51 da data constante do aviso de recebimento. Decadência reconhecida. Agravo improvido.
O envio de carta registrada com aviso de recebimento está expressamente enumerado entre os meios de comunicação de que dispõe o Tribunal de Contas da União para proceder às suas intimações.
O inciso II do art. 179 do Regimento Interno do TCU é claro ao exigir apenas a comprovação da entrega no endereço do destinatário, bastando o aviso de recebimento simples.  
32.	Vê-se, com base no resumo acima transcrito, as tentativas de efetivar as citações efetuadas no caso em tela, uma vez que foram efetuadas pesquisas de endereço do responsável, cujas fontes foram a Base de Dados da Receita Federal do Brasil, bem como base do Renach e CNE, tendo sido, por fim, efetuada a citação por meio de edital. Ademais, houve entrega de dois ofícios em endereços pesquisados, cabendo lembrar que a exigência da norma é no sentido de o Tribunal verificar se a correspondência foi entregue no endereço correto, residindo aqui a necessidade de certeza inequívoca e, no caso de insucesso, como no presente caso, a via editalícia. Portanto, transcorrido o prazo regimental, não houve manifestação do responsável, sendo considerado revel para todos os efeitos processuais.
Da revelia
33.	Em que pese terem sido adotadas todas as providências regulamentares para fins de citação, constata-se a ausência de apresentação de alegações de defesa por parte da responsável, configurando-se como revel para todos os efeitos processuais. 
34.	Ao não apresentar sua defesa, o responsável deixa de produzir prova da regular aplicação dos recursos sob suas responsabilidades e cumprimento das normas que lhe são impostas, sempre que demandados pelos órgãos de controle, diante da apresentação dos documentos que demonstrem a correta utilização das verbas públicas, a exemplo do contido no art. 93 do Decreto-Lei 200/67: 'Quem quer que utilize dinheiros públicos terá de justificar seu bom e regular emprego na conformidade das leis, regulamentos e normas emanadas das autoridades administrativas competentes.'
35.	Nos processos do TCU, a revelia não leva à presunção de que seriam verdadeiras todas as imputações levantadas contra os responsáveis, diferentemente do que ocorre no processo civil, em que a revelia do réu opera a presunção da verdade dos fatos narrados pelo autor. Dessa forma, a avaliação da responsabilidade do agente não pode prescindir da prova existente no processo ou para ele carreada.
36.	Mesmo as alegações de defesa não sendo apresentadas, considerando o princípio da verdade real que rege esta Corte, procurou-se buscar, em manifestações do responsável na fase interna desta Tomada de Contas Especial, se havia algum argumento que pudesse ser aproveitado a seu favor. Contudo, não houve manifestação de sua parte na fase interna do processo. 
37.	Em se tratando de processo em que a parte interessada não se manifestou acerca das irregularidades imputadas, não há elementos para que se possa efetivamente aferir e reconhecer a ocorrência de boa-fé na conduta dos responsáveis, podendo este Tribunal, desde logo, proferir o julgamento de mérito pela irregularidade das contas, conforme os termos dos §§ 2º e 6º do art. 202 do Regimento Interno do TCU. (Acórdão 2064/2011-TCU-Primeira Câmara (relator: Ubiratan Aguiar) , 6.182/2011-TCU-1ª Câmara (relator: Weber de Oliveira) , 4.072/2010-TCU-1ª Câmara (Relator: Valmir Campelo) , 1.189/2009-TCU-1ª Câmara (Relator: Marcos Bemquerer) , 731/2008-TCU-Plenário (Relator: Aroldo Cedraz) .
38.	Dessa forma, o responsável deve ser considerado revel, nos termos do art. 12, §3º, da Lei 8.443/1992, devendo as contas serem julgadas irregulares, condenando-o ao débito apurado.
Apuração das irregularidades
39.	 Como já analisado na instrução de citação (peça 29) , em cumprimento ao Despacho do Ministro-Relator (peça 15) , foi promovida diligência ao Ministério do Desenvolvimento Social, mediante o Ofício 0507/2018-TCU/SECEX-BA (peça 16) , datado de 19/3/2018. Em resposta, o MDS encaminhou o Ofício 252/2018/MDS/SNAS/SGGI, datado de 30/4/2018 (peça 21, p. 1) , remetendo os elementos constantes das peças 21 a 26, contendo a cópia do processo de prestação de contas 71001.027704/2011-29. Verificou-se, ainda, que referidos elementos contém a prestação de contas dos recursos transferidos ao município de Ilhéus/BA à conta do PETI, no exercício de 2005, bem como os correspondentes pareceres e pronunciamentos emitidos pelo concedente, sendo o último o Relatório de TCE 111/2015, datado de 19/10/2015 (peça 26, p. 199-209) .
40.	Assim, com base nos elementos acostados aos autos e no despacho proferido pelo Ministro Relator do processo, os itens relativos às irregularidades constatadas podem ser melhor descritos da forma que se segue (peça 11, p. 5) :
41.1	Responsável: Valderico Luiz dos Reis (CPF XXX.050.807-XX) 
41.2	a) Irregularidade 1: 
a.1) quanto ao PETI-Bolsa, tendo em vista, do total repassado de R$ 820.075,00, somente se haver identificado documentação comprovando o repasse aos beneficiários do montante de R$ 500.000,00 (R$ 400.000,00 + R$ 3.800,00 + R$ 96.200,00) , restou sem suporte em competente documentação comprobatória de seu bom e regular emprego o montante de R$ 320.075,00;
	b) Irregularidade 2: 
	b.1) tendo em vista, do total repassado de R$ 680.000,00, somente se haver identificado documentação comprobatória do regular emprego do montante de R$ 228.872,96 (R$ 72.000,00 + R$ 24.901,90 + R$ 7.854,00 + 7.159,00 + 7.980,00 + 118.358,06 - R$ 9.380,00) , restou sem suporte em competente documentação comprobatória de seu bom e regular emprego o montante de R$ 441.747,04;
	b.2) dos documentos apresentados a título de prestação de contas, restou configurada a utilização indevida de recursos no importe de R$ 9.380,00, por corresponderem a despesas não autorizadas no âmbito do programa ('gastos com construção e ampliação de banheiros, o que alterou a estrutura física dos imóveis') ;
41.2.1	Fundamentação para o encaminhamento: 
41.2.1.1	Não foi apresentada documentação comprobatória suficiente para comprovar a boa e regular aplicação dos recursos repassados. A conduta do administrador que apresenta a prestação de contas em forma incompleta, ou seja, deixando de encaminhar documentação comprobatória de parte das despesas incorridas, configura violação ao princípio do dever de prestar contas, notadamente quanto à necessidade de apresentar documentação capaz de comprovar a regular aplicação dos recursos federais repassados. A prestação de contas incompleta também representa uma violação de normas e princípios constitucionais e legais fundamentais, a exemplo dos da legalidade, moralidade e publicidade, ensejando, pela gravidade que alberga, punição ao responsável pelo ato faltoso.
41.2.1.2	Nesse diapasão, cabe ressaltar que é pacífica a jurisprudência deste Tribunal no sentido de que compete ao gestor o ônus de provar a aplicação regular dos recursos que lhe foram confiados (Acórdão 974/2018-TCU-Plenário (Relator: Bruno Dantas) , 511/2018 - Plenário (Relator: Aroldo Cedraz) , 3875/2018 -Primeira Câmara (Relator: Vital Do Rêgo) , 1983/2018  - Primeira Câmara (Relator: Bruno Dantas) , 1294/2018 - Primeira Câmara (Relator: Bruno Dantas) , 3200/2018 - Segunda Câmara (Relator: Aroldo Cedraz) , 2512/2018 - Segunda Câmara (Relator: Aroldo Cedraz) , 2384/2018 - Segunda Câmara (Relator: José Múcio Monteiro) , 2014/2018 - Segunda Câmara (Relator: Aroldo Cedraz) , 901/2018 - Segunda Câmara (Relator: José Múcio Monteiro) , entre outros) .
41.2.2	Evidências da irregularidade: documentos técnicos presentes na peça 1, p. 58-68; 70-76; 128-138. 
41.2.3	Normas infringidas: Art. 37, caput, c/c o art. 70, parágrafo único, da Constituição da República Federativa do Brasil, art. 93 do Decreto-lei 200/1967; art. 66, caput, do Decreto 93.872/1986, art. 10 da Instrução Normativa 71/2012, art. 4º da Decisão Normativa TCU 155/2016.
41.2.4.	Conduta: Geriu os recursos e deixou de encaminhar documentação comprobatória de parte das despesas.
41.2.4.1	Nexo de causalidade: A conduta omissiva do responsável propiciou presunção de que os recursos não foram devidamente gastos. 
41.2.4.2	Culpabilidade A omissão do responsável pode se caracterizado como ato de negligência.
41.2.5	Débitos relacionados ao responsável:
	Data de ocorrência
	Valor histórico (R$) 

	2/1/2006
	320.075,00

	2/1/2006
	451.127,04

	     Valor atualizado do débito (sem juros) em 21/10/2020: R$ 1.640.346,74	Cofre credor: Fundo Nacional de Assistência Social - FNAS.
Da análise da pretensão punitiva
42.	Quanto à prescrição da pretensão punitiva, conforme Acórdão 1441/2016-TCU-Plenário, Relator: Benjamin Zymler que uniformizou a jurisprudência acerca dessa questão, subordina-se ao prazo geral de prescrição indicado no art. 205 do Código Civil, que é de dez anos, contado da data de ocorrência da irregularidade sancionada, nos termos do art. 189 do Código Civil, sendo este prazo interrompido pelo ato que ordenar a citação, a audiência ou a oitiva da responsável. 
43.	Assim, como já comentado no decorrer da presente instrução, no despacho constante da peça 12, ficou clara a impossibilidade de aplicação de multa, ante a prescrição da pretensão punitiva, uma vez que as ocorrências que deram causa ao processo ocorreram em janeiro/2006 e o pronunciamento que determinou a instauração do contraditório encontra-se datado de 6/8/2016 (peça 5) . Ressalte-se que tal entendimento foi acompanhado pelo gabinete do Relator no item 8 do despacho (peça 15, p. 2) . 
CONCLUSÃO
44.	A partir dos elementos constantes dos autos, foi possível verificar que o Sr. Valderico Luiz dos Reis (CPF XXX.050.807-XX) foi o responsável pela não comprovação da boa e regular aplicação dos recursos repassados em razão da impugnação parcial das despesas realizadas com os recursos transferidos pelo Fundo Nacional de Assistência Social - FNAS ao Município de Ilhéus/BA, no exercício de 2005, para o Cofinanciamento federal das ações da assistência social e sua prestação de contas, por meio do SUAS Web, no âmbito do Sistema Único de Assistência Social, especificamente nos programas PETI Bolsa e PETI Jornada.
45.	Diante da revelia do responsável e inexistindo nos autos elementos que permitam concluir pela ocorrência de boa-fé ou de outros excludentes de culpabilidade em suas condutas, propõe-se que sejam julgadas irregulares suas contas, desde já, imputando-lhe o débito apurado, sem aplicação de multa, tendo em vista a ocorrência da prescrição da pretensão punitiva. 
PROPOSTA DE ENCAMINHAMENTO
46.	Ante todo o exposto, submetem-se os autos à consideração superior, propondo:
a) considerar revel, para todos os efeitos processuais, o Sr. Valderico Luiz dos Reis (CPF XXX.050.807-XX) , ex-prefeito do município de Ilhéus/BA (gestão 2005-2008) ; 
b) com fundamento nos arts. 1º, inciso I, 16, inciso III, alínea 'c', e § 2º da Lei 8.443/1992 c/c os arts. 19 e 23, inciso III, da mesma Lei, com arts. 1º, inciso I, 209, inciso III, e § 5º, 210 e 214, inciso III, do Regimento Interno, julgar irregulares as contas do Sr. Valderico Luiz dos Reis (CPF XXX.050.807-XX) e condená-lo ao pagamento das quantias a seguir especificadas, com a fixação do prazo de quinze dias, a contar da notificação, para comprovar, perante o TCU (art. 214, inciso III, alínea 'a', do Regimento Interno) , o recolhimento da dívida aos cofres do Fundo Nacional de Assistência Social - FNAS, atualizada monetariamente e acrescida dos juros de mora, calculados a partir das datas discriminadas, até a data do recolhimento, abatendo-se na oportunidade a quantia eventualmente ressarcida, na forma da legislação em vigor;
b.1) Irregularidade 1: 
b.1.1) quanto ao PETI-Bolsa, tendo em vista, do total repassado de R$ 820.075,00, somente se haver identificado documentação comprovando o repasse aos beneficiários do montante de R$ 500.000,00 (R$ 400.000,00 + R$ 3.800,00 + R$ 96.200,00) , restou sem suporte em competente documentação comprobatória de seu bom e regular emprego o montante de R$ 320.075,00;
b.2)  Irregularidade 2: 
b.2.1) tendo em vista, do total repassado de R$ 680.000,00, somente se haver identificado documentação comprobatória do regular emprego do montante de R$ 228.872,96 (R$ 72.000,00 + R$ 24.901,90 + R$ 7.854,00 + 7.159,00 + 7.980,00 + 118.358,06 - R$ 9.380,00) , restou sem suporte em competente documentação comprobatória de seu bom e regular emprego o montante de R$ 441.747,04;
b.2.2) dos documentos apresentados a título de prestação de contas, restou configurada a utilização indevida de recursos no importe de R$ 9.380,00, por corresponderem a despesas não autorizadas no âmbito do programa ('gastos com construção e ampliação de banheiros, o que alterou a estrutura física dos imóveis') ;
	Débitos relacionados ao responsável:
	Data de ocorrência
	Valor histórico (R$) 

	2/1/2006
	320.075,00

	2/1/2006
	451.127,04

	     Valor atualizado do débito (sem juros) em 21/10/2020: R$ 1.640.346,74c) autorizar, desde logo, nos termos do art. 28, inciso II, da Lei n. 8.443/1992, a cobrança judicial das dívidas, caso não atendida a notificação;
d) autorizar, desde logo, com fundamento no art. 26 da Lei 8.443/1992 c/c o art. 217 do Regimento Interno do TCU, caso seja do interesse do responsável, o parcelamento da (s) dívida (s) em até 36 parcelas, incidindo, sobre cada uma, os encargos legais devidos, sem prejuízo de alertá-lo de que, caso opte por essa forma de pagamento, a falta de comprovação do recolhimento de qualquer parcela implicará o vencimento antecipado do saldo devedor, nos termos do art. 26, parágrafo único, e 59, da Lei 8.443/1992 c/c o art. 217, § 2º, do Regimento Interno do TCU;
e) enviar cópia deste Acórdão, bem como do Relatório e do Voto que o fundamentam, à Procuradoria da República na Bahia, nos termos do § 7° do art. 209 do Regimento Interno do TCU, para a adoção das medidas que entender cabíveis e comunicar-lhe que o relatório e o voto que a fundamentarem podem ser acessados por meio do endereço eletrônico www.tcu.gov.br/acordaos e que, caso haja interesse, o Tribunal pode enviar-lhe cópia desses documentos sem qualquer custo."
Discordando do encaminhamento alvitrado pela unidade técnica, o Ministério Público junto ao TCU emitiu as seguintes considerações no seu parecer à peça 67:
"Cuidam os autos de Tomada de Contas Especial (TCE) instaurada pelo então Ministério do Desenvolvimento Social e Combate à Fome (MDS) , em desfavor do Sr. Valderico Luiz dos Reis, ex-prefeito do município de Ilhéus/BA durante o período de 1º/1/2005 a 30/8/2007, em decorrência da impugnação parcial das despesas realizadas com recursos transferidos pelo Fundo Nacional de Assistência Social (FNAS) àquela municipalidade, no exercício de 2005, para financiamento conjunto das ações e programas integrantes do Sistema Único de Assistência Social.
Originalmente, foi promovida a citação do Sr. Valderico Luiz dos Reis para apresentar alegações de defesa em face da ' (...) na¿o comprovac¿a¿o da boa e regular aplicac¿a¿o de recursos recebidos do FNAS, no exerci¿cio de 2005, para o co-financiamento federal das ac¿o¿es da assiste¿ncia social no munici¿pio de Ilhe¿us/BA' (ofício de citação à peça 7, p. 1) , com débitos nos montantes de R$ 320.075,00 e R$ 451.127,04, ambos com data de ocorrência em 2/1/2006 (peça 7, p. 3) .
Nos termos da instrução à peça 11, o Auditor Federal de Controle Externo (AUFC) da então Secretaria de Controle Externo no Estado da Bahia (Secex/BA) - atual Secretaria do TCU no Estado da Bahia (SEC-BA) - propôs julgar irregulares as contas do Sr. Valderico Luiz dos Reis, condenando-o ao pagamento dos débitos indicados no ofício de citação, bem como aplicar-lhe a multa prevista no art. 57 da Lei 8.443/1992.
O titular da 2ª Diretoria da Secex/BA, com anuência do Secretário (peças 12 e 13, respectivamente) , manifestou-se de acordo com a proposta alvitrada pelo AUFC, com exceção da aplicação de multa ao responsável, uma vez que os fatos ensejadores do dano, em seu entendimento, ocorreram em janeiro de 2006[footnoteRef:2] e somente em 6/8/2016 foi autorizada a citação do responsável (peça 5) , incidindo, assim, a prescrição da pretensão punitiva, nos termos do Acórdão 1441/2016-TCU-Plenário (relator: Ministro Benjamin Zymler; redator: Ministro Walton Alencar Rodrigues) . [2:  Instrução à peça 3, p. 4: "Obs. 3: Ante a impossibilidade de precisar as datas do efetivo dano ao erário, optou-se por considerar o primeiro dia útil subsequente ao exercício de 2005, não havendo, assim, possibilidade de prejuízos ao responsável em razão da incerteza do momento da ocorrência do dano."] 
No parecer à peça 14, este representante do MP/TCU discordou da proposta da Secex/BA.
A primeira ocorrência que teria caracterizado ofensa ao devido processo legal nesta TCE relacionou-se à confecção do ofício citatório (peça 7) , sem que tivesse constado, desse expediente, o detalhamento dos fatos e das possíveis condutas praticadas pelo ex-prefeito:
 (...) sequer existindo [na Nota Técnica 1.790/2014, à peça 1, p. 70-76, encaminhada ao responsável juntamente com o ofício de citação] qualquer menção nominal ao Sr. Valderico Luiz dos Reis ou de qualquer ato concreto resultante da conduta da parte que tenha contribuído para a ocorrência do dano ao erário. (parágrafo 9 do parecer à peça 14, p. 2) .
Além de ter sido vislumbrado prejuízo ao exercício do contraditório e da ampla defesa por parte do Sr. Valderico Luiz dos Reis, em face dos problemas apontados no ofício de citação, o Ministério Público ponderou, ainda, que, até aquele momento, ainda não havia sido promovida qualquer notificação válida do responsável. Nos parágrafos 12 e 13 do parecer à peça 14 (p. 2) , evidenciou-se que o FNAS havia publicado edital de notificação do ex-prefeito em 10/3/2015, tendo efetuado, anteriormente, apenas uma tentativa de entrega frustrada do ofício de notificação no endereço do Sr. Valderico (ofício datado de 31/7/2014) .
Com base nas considerações então apresentadas no parecer à peça 14, este membro do MP/TCU concluiu pelo prejuízo ao exercício do contraditório e da ampla defesa do responsável, incidindo, assim, o disposto no art. 6º, inciso II, da Instrução Normativa (IN) TCU 71/2012. Em consequência, a proposta do Parquet de Contas foi a de que este processo de TCE deveria ser arquivado, sem julgamento do mérito, por falta de pressupostos de desenvolvimento válido e regular do processo, com base no art. 212 do Regimento Interno/TCU.
Por meio do despacho à peça 15, o Ministro-Relator Augusto Sherman Cavalcanti discordou das propostas da Secex/BA e do MP/TCU.
Apesar de Sua Excelência ter reconhecido o teor demasiadamente genérico do expediente citatório à peça 7 - não suprido pelo 'mero encaminhamento de cópia da Nota Técnica 1.790/2014 para sanar tal falha' (peça 15, p. 2) -, com possível prejuízo à ampla defesa e ao contraditório do Sr. Valderico Luiz dos Reis, o relator desta TCE concluiu pela necessidade de refazimento da citação do responsável.
Após repassar, entre outros aspectos deste processo, o texto da Nota Técnica 1.790/2014, o Ministro-Substituto Augusto Sherman Cavalcanti verificou a necessidade de ser promovida diligência ao MDS, a fim de que fosse obtida cópia dos elementos, a título de prestação de contas, apresentados pela prefeitura municipal de Ilhéus ao FNAS, em relação aos recursos repassados àquele município, no exercício de 2005, para execução do Programa de Erradicação do Trabalho Infantil (PETI) , assim como dos pareceres e demais pronunciamentos sobre eles emitidos.
Quanto à nova citação do ex-prefeito, o relator desta TCE indicou seus termos na letra 'b' do parágrafo 25 e no parágrafo 26 do despacho à peça 15 (p. 4-5) , a seguir transcritos:
25. Restituo, portanto, o feito à Secex/BA, determinando que aquela unidade técnica:
 (...) 
b) [após o recebimento da resposta à diligência do MDS] (...) , promova nova citação do Sr. Valderico Luiz dos Reis, desta feita explicitando, como origem dos débitos a ele imputados: 
b.1) no que se refere ao PETI-Bolsa, tendo em vista, do total repassado de R$ 820.075,00, somente se haver identificado documentação comprovando o repasse aos beneficiários do montante de R$ 500.000,00 (R$ 400.000,00 + R$ 3.800,00 + R$ 96.200,00) , restou sem suporte em competente documentação comprobatória de seu bom e regular emprego o montante de R$ 320.075,00; 
b.2) quanto ao PETI-Jornada:
b.2.1) tendo em vista, do total repassado de R$ 680.000,00, somente se haver identificado documentação comprobatória do regular emprego do montante de R$ 228.872,96 (R$ 72.000,00 + R$ 24.901,90 + R$ 7.854,00 + 7.159,00 + 7.980,00 + 118.358,06 - R$ 9.380,00) , restou sem suporte em competente documentação comprobatória de seu bom e regular emprego o montante de R$ 441.747,04;
b.2.2) dos documentos apresentados a título de prestação de contas, restou configurada a utilização indevida de recursos no importe de R$ 9.380,00, por corresponderem a despesas não autorizadas no âmbito do programa ('gastos com construção e ampliação de banheiros, o que alterou a estrutura física dos imóveis') .
26. (...) Esclareço, ainda, acompanhar o posicionamento daquela Secretaria quanto à data escolhida como marco inicial para a atualização e incidência de demais encargos sobre as parcelas de débito, 1º de janeiro de 2006.
Efetuadas diversas tentativas de citação real do Sr. Valderico Luiz dos Reis (ofícios às peças 33, 38, 39, 40, 41, 54 e 56) , sem que fosse obtida resposta, foi promovida a citação ficta do responsável, conforme edital à peça 61, publicado no Diário Oficial da União (DOU) de 9/9/2020.
Na instrução à peça 63, com pareceres concordantes dos dirigentes da Secretaria de Controle Externo de Tomada de Contas Especial (SecexTCE) - unidade atualmente encarregada do exame dos autos - às peças 64 e 65, verificou-se a revelia do Sr. Valderico Luiz dos Reis, tendo sido o proposto, em suma, o julgamento pela irregularidade das contas do responsável, com imputação das parcelas de débito nos valores de R$ 320.075,00 e R$ 451.127,04, ambas com data de ocorrência em 2/1/2006.
***
O Ministério Público discorda da proposta de encaminhamento da Secex/TCE e reitera os termos de sua manifestação anterior nos autos (peça 14) , pelo arquivamento desta TCE.
Desde a primeira tentativa de citação do Sr. Valderico Luiz dos Reis, em 19/8/2016[footnoteRef:3] (data de inserção no e-TCU do Ofício 2.218/2016-TCU/Secex-BA, de 10/8/2016) , já havia se passado mais de dez anos desde o cometimento dos ilícitos, ocorridos ao longo do exercício de 2005. [3:  Peça 7.] 
Com o refazimento da citação ex-prefeito, ordenada pelo ministro-relator em 16/3/2018 (peça 15) , mas somente sacramentada com a citação editalícia de 9/9/2020, o decurso de prazo nesta TCE mostrou-se demasiadamente longo, aproximadamente, quinze anos desde as ocorrências irregulares.
A demora para que o Sr. Valderico Luiz dos Reis fosse cientificado das irregularidades a ele imputadas, aliada ao fato de que o próprio Tribunal somente a destempo logrou êxito em promover a citação com o devido detalhamento dos fatos e condutas imputáveis ao ex-prefeito, implica que houve prejuízo aos princípios do devido processo legal, do contraditório e da ampla defesa neste processo.
Em consequência, não se vislumbra possibilidade de ser promovido o julgamento de mérito das presentes contas, devendo, portanto, ser arquivada a TCE, por ausência de pressupostos de desenvolvimento válido e regular.
***
Diante do exposto, este representante do Ministério Público de Contas da União reitera sua discordância em relação à proposta da SecexTCE (peças 63 a 65) , propondo ao Tribunal que arquive os presentes autos, sem julgamento do mérito, ante a ausência de pressupostos de desenvolvimento válido e regular do processo, com fundamento no art. 6º, inciso II, da IN TCU 71/2012 e no art. 212 do Regimento Interno/TCU."
É o Relatório.

não há.

Procurador Rodrigo Medeiros de Lima.

TOMADA DE CONTAS ESPECIAL. MINISTÉRIO DO DESENVOLVIMENTO SOCIAL E COMBATE À FOME (MDS). IMPUGNAÇÃO PARCIAL DAS DESPESAS REALIZADAS COM OS RECURSOS TRANSFERIDOS PELO FUNDO NACIONAL DE ASSISTÊNCIA SOCIAL - FNAS AO MUNICÍPIO DE ILHÉUS/BA. CITAÇÃO. REVELIA. CONTAS IRREGULARES. DÉBITO. PRESCRIÇÃO DA PRETENSÃO PUNITIVA.

TOMADA DE CONTAS ESPECIAL (TCE)

Secretaria de Controle Externo de Tomada de Contas Especial (SecexTCE).

Cuidam os autos de Tomada de Contas Especial (TCE) instaurada pelo então Ministério do Desenvolvimento Social e Combate à Fome (MDS) , em desfavor do Sr. Valderico Luiz dos Reis, ex-Prefeito do Município de Ilhéus/BA durante o período de 1º/1/2005 a 30/8/2007, em decorrência da impugnação parcial das despesas realizadas com recursos transferidos pelo Fundo Nacional de Assistência Social (FNAS) àquela municipalidade, no exercício de 2005, para financiamento conjunto das ações e programas integrantes do Sistema Único de Assistência Social.
Originalmente, foi promovida a citação do Sr. Valderico Luiz dos Reis para apresentar alegações de defesa em face da " (...) na¿o comprovac¿a¿o da boa e regular aplicac¿a¿o de recursos recebidos do FNAS, no exerci¿cio de 2005, para o co-financiamento federal das ac¿o¿es da assiste¿ncia social no munici¿pio de Ilhe¿us/BA" (ofício de citação à peça 7, p. 1) , com débitos nos montantes de R$ 320.075,00 e R$ 451.127,04, ambos com data de ocorrência em 2/1/2006 (peça 7, p. 3) .
Na instrução inicial à peça 11, o auditor instrutor da então Secretaria de Controle Externo no Estado da Bahia (Secex/BA) - atual Secretaria do TCU no Estado da Bahia (SEC-BA) - propôs julgar irregulares as contas do Sr. Valderico Luiz dos Reis, condenando-o ao pagamento dos débitos apurados, bem como aplicar-lhe a multa prevista no art. 57 da Lei 8.443/1992.
O titular da 2ª Diretoria da Secex/BA, com anuência do Secretário (peças 12 e 13, respectivamente) , manifestou-se de acordo com a proposta alvitrada pelo auditor, com exceção da aplicação de multa ao responsável, uma vez que os fatos ensejadores do dano, em seu entendimento, ocorreram em janeiro de 2006 e somente em 6/8/2016 foi autorizada a citação do responsável (peça 5) , incidindo, assim, a prescrição da pretensão punitiva, nos termos do Acórdão 1441/2016-TCU-Plenário.
No Parecer constante da peça 14, o representante do MP/TCU discordou da proposta da então Secex/BA, propondo o arquivamento do processo, sem julgamento de mérito, por considerar ter havido prejuízo à ampla defesa e ao contraditório, uma vez que o FNAS notificou o responsável por edital (peça 1, p. 114) após uma única tentativa frustrada de entrega do ofício via Correios.
Naquela ocasião, por meio do Despacho à peça 15, discordei das propostas da Secex/BA e do MP/TCU.
Apesar reconhecer o teor demasiadamente genérico do expediente citatório à peça 7 - não suprido pelo "mero encaminhamento de cópia da Nota Técnica 1.790/2014 para sanar tal falha" (peça 15, p. 2) -, com possível prejuízo à ampla defesa e ao contraditório do Sr. Valderico Luiz dos Reis, conclui pela necessidade de refazimento da citação do responsável, explicitando as origens dos débitos a ele imputados.
Além disso, naquela oportunidade, verifiquei a necessidade de ser promovida diligência ao MDS, a fim de que fosse obtida cópia dos elementos, a título de prestação de contas, apresentados pela Prefeitura Municipal de Ilhéus ao FNAS, em relação aos recursos repassados àquele Município, no exercício de 2005, para execução do Programa de Erradicação do Trabalho Infantil (PETI) , assim como dos pareceres e demais pronunciamentos sobre eles emitidos.
Efetuadas diversas tentativas de citação real do Sr. Valderico Luiz dos Reis (ofícios às peças 33, 38, 39, 40, 41, 54 e 56) , sem que fosse obtida resposta, foi promovida a citação ficta do responsável, conforme edital à peça 61, publicado no Diário Oficial da União (DOU) de 9/9/2020.
Em sua derradeira instrução (peças 63 a 65) , a Secretaria de Controle Externo de Tomada de Contas Especial (SecexTCE) - unidade atualmente encarregada do exame dos autos - propôs o julgamento pela irregularidade das contas do responsável, com imputação das parcelas de débito nos valores de R$ 320.075,00 e R$ 451.127,04.
O Ministério Público discordou da proposta de encaminhamento da SecexTCE, e reitera os termos de sua manifestação anterior nos autos (peça 14) , pelo arquivamento desta TCE, sem julgamento do mérito, ante a ausência de pressupostos de desenvolvimento válido e regular do processo, em razão do decurso de prazo demasiadamente longo, aproximadamente quinze anos, entre as ocorrências irregulares e a citação do ex-prefeito, ordenada por este Relator em 16/3/2018 (peça 15) , mas somente sacramentada com a citação editalícia de 9/9/2020.
Com as devidas vênias ao Parquet especializado, acolho o encaminhamento proposto pela unidade técnica, cuja análise adoto como parte das minhas razões de decidir.
Conforme descrito pela unidade técnica (§§ 26 e 27 da instrução de peça 63) , foram realizadas diversas tentativas de efetivar a citação do ex-prefeito nos endereços do responsável, cujas fontes foram a Base de Dados da Receita Federal do Brasil, bem como base do Renach e CNE, tendo sido, por fim, efetuada a citação por meio de edital. Ademais, houve entrega de dois ofícios em endereços pesquisados, cabendo lembrar que a exigência da norma é no sentido de o Tribunal verificar se a correspondência foi entregue no endereço correto, residindo aqui a necessidade de certeza inequívoca e, no caso de insucesso, como no presente caso, a via editalícia. Portanto, transcorrido o prazo regimental, não houve manifestação do responsável, sendo considerado revel para todos os efeitos processuais.
Sobre o transcurso de tempo entre a ocorrência das irregularidades e a notificação do responsável, anoto que a jurisprudência do Tribunal é no sentido de que o mero transcurso temporal não acarreta, por si só, prejuízo à ampla defesa, de modo a ensejar o arquivamento de TCE, uma vez que o prejuízo à defesa deve ser efetivamente comprovado. Precedentes (Jurisprudência Selecionada) :
Acórdão 139/2017-TCU-Plenário (Relator Ministro Bruno Dantas) 
"O longo transcurso de tempo entre a ocorrência da irregularidade e a instauração da tomada de contas especial não implica, automaticamente, sua nulidade. Uma vez instaurada, o largo interregno temporal apenas enseja o julgamento pela iliquidez das contas caso reste comprovado que, por este motivo, tenham sido prejudicados o contraditório e a ampla defesa do responsável."
Acórdão 10452/2016-TCU-Segunda Câmara (Relator Ministro-Substituto Marcos Bemquerer Costa) 
"O longo decurso de tempo para instauração da tomada de contas especial não é, por si só, razão suficiente para levar à presunção de prejuízo à ampla defesa e, por consequência, a se considerarem iliquidáveis as contas. Eventual impedimento à plenitude do exercício de defesa, ou mesmo dificuldade na sua realização, deve ser provado, cabendo à parte o ônus dessa evidenciação."
Acórdão 729/2014-TCU-Plenário (Relatora Ministra Ana Arraes) 
"O mero transcurso do tempo não é razão suficiente para o trancamento das contas. É preciso que, além disso, haja fundadas razões para supor que o direito à defesa tenha ficado prejudicado. O prejuízo à defesa não é presumido, deve ser provado."
É dizer, como disposto acima, o prejuízo à defesa não é presumido, deve ser efetivamente demonstrado nos autos, tarefa da qual o responsável não se desincumbiu, eis que optou pela revelia.
Em se tratando de processo em que a parte interessada não se manifestou acerca das irregularidades imputadas, não há elementos para que se possa efetivamente aferir e reconhecer a ocorrência de boa-fé na conduta do responsável, podendo este Tribunal, desde logo, proferir o julgamento de mérito pela irregularidade das contas, conforme nos termos dos §§ 2º e 6º do art. 202 do Regimento Interno do TCU.
No presente caso, não foi apresentada documentação comprobatória suficiente para comprovar a boa e regular aplicação dos recursos repassados. A conduta do administrador que apresenta a prestação de contas em forma incompleta, ou seja, deixando de encaminhar documentação comprobatória de parte das despesas incorridas, configura violação ao princípio do dever de prestar contas, notadamente quanto à necessidade de apresentar documentação capaz de comprovar a regular aplicação dos recursos federais repassados. A prestação de contas incompleta também representa uma violação de normas e princípios constitucionais e legais fundamentais, a exemplo dos da legalidade, moralidade e publicidade, ensejando, pela gravidade que alberga, punição ao responsável pelo ato faltoso.
Quanto à prescrição da pretensão punitiva, conforme Acórdão 1441/2016-TCU-Plenário, Relator Benjamin Zymler que uniformizou a jurisprudência acerca dessa questão, subordina-se ao prazo geral de prescrição indicado no art. 205 do Código Civil, que é de dez anos, contado da data de ocorrência da irregularidade sancionada, nos termos do art. 189 do Código Civil, sendo este prazo interrompido pelo ato que ordenar a citação, a audiência ou a oitiva da responsável.
Assim, como já comentado no item 8 do Despacho exarado por este Relator à peça 15, restou clara a impossibilidade de aplicação de multa ao responsável, ante a prescrição da pretensão punitiva, uma vez que as ocorrências que deram causa ao processo ocorreram em janeiro/2006 e o pronunciamento que determinou a instauração do contraditório encontra-se datado de 6/8/2016 (peça 5) .
Dessa forma, o responsável deve ser considerado revel, nos termos do art. 12, §3º, da Lei 8.443/1992, devendo as contas serem julgadas irregulares, condenando-o ao débito apurado, deixando-se de lhe aplicar a multa prevista no art. 57 da Lei 8.443/1992 ante a prescrição da pretensão punitiva.
Apropriado, ainda, nos termos do art. 16, § 3º, da Lei 8.443/92, c/c o § 7º do art. 209 do RI/TCU, dar ciência da deliberação à Procuradoria da República no Estado da Bahia para adoção das medidas que considere cabíveis.
Por fim, deixo de acolher a proposta da unidade instrutiva de autorizar, desde já, o parcelamento das dívidas, por entender que essa medida somente deve ser adotada mediante solicitação das partes.
Ante o exposto, manifesto-me por que o Tribunal aprove o Acórdão que ora submeto à deliberação deste Colegiado.
TCU, Sala das Sessões, em 25 de janeiro de 2022.
AUGUSTO SHERMAN CAVALCANTI 
Relator